臺灣高等法院刑事裁定
110年度毒抗字第1143號
抗  告  人
即  被  告  黃得杰


上列抗告人即被告因違反毒品危害防制條例案件，不服臺灣新北
地方法院中華民國110年3月17日110年度毒聲字第786號裁定（聲
請案號：臺灣新北地方檢察署110年度聲觀字第564號、110年度
毒偵字第1057、1058號），提起抗告，本院裁定如下：
    主  文
抗告駁回。                                             
    理  由
一、原裁定意旨略以：抗告人即被告甲○○（下稱被告）基於施用
    第二級毒品之犯意，先後於民國109年4月7日下午某時許及1
    09年4月29日20時許，分別在新北市板橋區及臺北市萬華區
    某公園廁所內，施用第二級毒品甲基安非他命各1次等情，
    業經被告於檢察事務官詢問時坦承不諱，並有相關採尿紀錄
    、勘察採證同意書、毒品案件尿液檢體委驗單、驗尿報告可
    佐，堪認被告確有施用第二級毒品犯行。被告雖曾因施用毒
    品案件，經檢察官為附命戒癮治療之緩起訴處分確定，惟被
    告於緩起訴期間經通知採尿送驗結果呈安非他命、甲基安非
    他命陽性反應而經檢察官撤銷原緩起訴之處分，嗣後被告雖
    因多次再犯施用毒品罪，然均未曾接受觀察、勒戒或強制戒
    治等情，有本院被告前案紀錄表在卷可稽。是認本件聲請於
    法並無不合，應予准許，而依毒品危害防制條例第20條第1
    項及觀察勒戒處分執行條例第3條第1項之規定，裁定令被告
    入勒戒處所觀察、勒戒等語。
二、抗告意旨略以：被告經警員通知驗尿未過時並未到案，其知
    悉被告為聾啞人士後，要被告自書再送件即可，是自白書作
    成時被告並未在場，警員所載被告本件施用毒品皆非事實，
    而被告自109年起未再吸毒，曾於庭上說過有服用治療感冒
    、痛風等藥物，在減少用藥後，驗尿皆有通過。被告為聾啞
    人士，無法理解社會上之是非，現已改正好奇心，請求法院
    再給機會，以後不會再犯等語。
三、按109年1月15日修正之毒品危害防制條例第24條業於110年5
    月1日生效施行，該條第1、2項規定「第20條第1項及第23條
    第2項之程序，於檢察官先依刑事訴訟法第253條之1第1項、
    第253條之2第1項第4款至第6款或第8款規定，為附條件之緩
    起訴處分時，或於少年法院（地方法院少年法庭）認以依少
    年事件處理法程序處理為適當時，不適用之。前項緩起訴處
    分，經撤銷者，檢察官應繼續『偵查或起訴』。」，與修正前
    所定之「依法追訴」不同，則新法規定之附條件緩起訴處分
    與曾受「觀察、勒戒或強制戒治」之處遇，已無法等同視之
    。……是以修正後毒品危害防制條例第20條第3項所謂「3年後
    再犯」，只要本次再犯（不論修正施行前、後）距最近1次
    觀察、勒戒或強制戒治執行完畢釋放，已逾3年者，即該當
    之，不因其間有無犯施用毒品罪經起訴、判刑或執行而受影
    響。……依舉重明輕之法理，倘僅經檢察官為「附命緩起訴」
    而非起訴、判刑，不論有無完成戒癮治療，其再犯更有適用
    同條例第20條第3項規定，施以「觀察、勒戒或強制戒治」
    之必要。再「附命緩起訴」戒癮治療之執行，係以社區醫療
    （機構外醫療體系）處遇替代監禁式治療，使施用毒品者得
    繼續正常家庭及社會生活，實非集中於勒戒處所，而受監所
    矯正、管理，仍難脫其「收容」或「處罰」外觀者，所可比
    擬，恐難遽認已完成該戒癮治療者，即無再受「觀察、勒戒
    或強制戒治」處遇之實效。是以，於機構外之戒癮治療難達
    其成效時，再施以機構內之強制處遇，亦屬循序漸進之合理
    矯治方式。況毒品危害防制條例第23條第2項之「觀察、勒
    戒及強制戒治」執行完畢釋放，乃法定訴追要件，逕將完成
    「附命緩起訴」之戒癮治療者，等同於該條項所定之「觀察
    、勒戒或強制戒治」執行完畢，更有牴觸不利類推禁止原則
    之嫌，難謂妥適（最高法院110年度台上字第2096號判決意
    旨參照）。是過往施用毒品之被告經檢察官為「附命完成戒
    癮治療之緩起訴處分」確定，事實上已接受等同「觀察、勒
    戒」之處遇之法律上見解，因毒品危害防制條例之修正以及
    修正後規定對於施用毒品者之思維著重其為病患之特質，而
    放寬觀察、勒戒或強制戒治制度之適用時機，已無再予適用
    之餘地。準此，被告若未曾接受過觀察、勒戒之處遇，或再
    犯施用毒品若距最近一次觀察、勒戒或強制戒治執行完畢釋
    放，已逾3年者，應不具備訴追條件，法院即不得逕予論罪
    科刑，而應由檢察官審酌個案情形，認有以設施拘束人身自
    由方式協助戒癮之必要時，得依毒品危害防制條例第20條第
    1項、第3項規定聲請法院裁定將被告送勒戒處所觀察、勒戒
    ，若尚無拘束人身自由必要時，則可依同條例第24條第1項
    規定為附條件之緩起訴處分。
四、經查：
　㈠被告基於施用第二級毒品之犯意，先後於109年4月7日下午某時許及109年4月29日20時許，分別在新北市板橋區、臺北市萬華區某公園廁所內，以將甲基安非他命置入玻璃球吸食器內加熱燒烤，吸食所產生煙霧之方式，施用第二級毒品甲基安非他命各1次之事實，業經其於檢察事務官詢問時坦承，且被告各次為警查獲後採集之尿液，經送鑑驗結果，確呈安非他命及甲基安非他命陽性反應，有列管毒品人口尿液檢體採集送驗紀錄表（檢體編號：Z000000000000）、勘察採證同意書、臺北市政府警察局偵辦毒品案件尿液檢體委驗單（檢體編號：143405）、台灣尖端先進生技醫藥股份有限公司109年4月24日、109年5月15日出具之濫用藥物檢驗報告各1份在卷可參，足認被告之自白與事實相符，堪以採信，其施用第二級毒品甲基安非他命之犯行，應可認定。
　㈡被告雖以前詞置辯，惟：
　　⒈本件係以被告於檢察事務官詢問時之自白、前開驗尿結果
      ，認定被告施用毒品之事實，並非憑藉被告之警詢筆錄作
      認定，因此，被告辯稱其經警員通知未到場，自白書做成
      時亦不在場等語，與認定被告是否施用第二級毒品之事實
      無關，先予敘明。
　  ⒉另按尿液初步檢驗係採用免疫學分析法，由於該分析法對結構類似之成分，亦可能產生反應，故初步檢驗呈陽性反應者，需採用另一種不同分析原理之檢驗方法進行確認，經行政院衛生署認可之檢驗機構則採用氣相層析質譜儀（GC/MS）分析法，以氣相層析質譜儀分析法進行確認者，均不致產生偽陽性反應，此據行政院衛生署管制藥品管理局92年6月20日管檢字第0920004713號函可憑，足見台灣檢驗科技股份有限公司所使用之檢驗方法已可完全排除毒品偽陽性之干擾，其檢驗結果堪以採信。又甲基安非他命經口服投與後，約70％於24小時內自尿中排出，約90％於96小時內自尿中排出，而由於目前國內尿液中甲基安非他命之檢驗，僅為鑑定是否呈陽性反應，尚未定其含量，且甲基安非他命成分之檢出，與其投與方式、投與量、個人體質、採尿時間與檢測之精密度等諸多因素有關，因此僅憑尿液中呈安非他命陽性反應，並無法確實推算吸食時間距採集時間之長短，然依上述資料推斷，最長可能不會超過4日，此據行政院衛生署藥物食品檢驗局81年2月8日（81）藥檢壹字第001156號函文函釋甚明。查被告先後於為警查獲後之109年4月10日16時30分、109年4月30日23時45許，採集尿液檢體後，送請台灣尖端先進生技醫藥股份有限公司，係以EIA酵素免疫分析法進行初步檢驗，又以GC/MS氣相層析質譜儀法進行確認檢驗，結果均呈甲基安非他命進入人體代謝後之安非他命、甲基安非他命陽性反應，且在確認檢驗之後，兩次採集檢驗尿液之安非他命濃度分別達1080ng/ml、5120ng/ml，甲基安非他命濃度分別達1850ng/ml、27600ng/ml，均高於500ng/ml一節，有該公司濫用藥物檢驗報告及列管毒品人口尿液檢體採集送驗紀錄表（檢體編號：Z000000000000）、臺北市政府警察局偵辦毒品案件尿液檢體委驗單（檢體編號：143405）、勘察採證同意書各1份在卷可佐，足認被告於上開時、地，確有施用第二級毒品甲基安非他命各1次之情事，應可認定。因此，被告辯稱其可能因服用藥物而使驗尿不過等語，亦屬無據，不可採信。
　㈢被告固於犯本案前，曾於105年間因施用毒品案件，經臺灣臺北地方檢察署（下稱臺北地檢署）檢察官於105年12月5日以105年度毒偵字第3398號為附命完成戒癮治療之緩起訴處分確定，緩起訴期間2年（自105年12月5日起至107年12月4日止），惟被告於上開緩起訴戒癮治療期間內，於106年3月27日經臺北地檢署觀護人通知採尿，尿液送鑑驗結果安非他命、甲基安非他命類均呈陽性反應，而違反預防再犯所為之命令，故檢察官於106年5月24日以105年度撤緩字第299號撤銷前開緩起訴處分，而未完成戒癮治療，並於前案紀錄上註記為「履行未完成」結案，其後雖有多次因施用毒品經法院判處罪刑執行完畢，但仍未有接受過觀察、勒戒或強制戒治處遇等情，有上開撤銷緩起訴處分書、本院被告前案紀錄表附卷可查，堪認被告前經檢察官為緩起訴處分部分，未能完成戒癮治療之療程，依照前述規定及說明，無從認其事實上已接受等同於「觀察、勒戒或強制戒治」執行完畢釋放之處遇，則於緩起訴處分撤銷後，即應回復為未經緩起訴處分前之狀態，參以被告復未曾於3年內接受過觀察、勒戒或強制戒治，檢察官自得審酌個案情形，依法裁量決定聲請法院裁定觀察、勒戒，或逕為附命完成戒癮治療之緩起訴處分。且因此乃檢察官裁量權之行使，本院自應予以尊重，是凡經檢察官聲請法院裁定將被告送勒戒處所觀察、勒戒者，法院僅得就其聲請審查被告是否有施用毒品之行為，以及被告是否為「初犯」或為觀察、勒戒、強制戒治執行完畢後一定期間再犯而為准駁之裁定，並無自由斟酌以其他方式替代，或得以其他原因免予執行之權。從而本件被告既經檢察官偵查後，擇取向法院聲請裁定觀察、勒戒，核無違背法令、認定事實違誤或有其他重大明顯之瑕疵，檢察官之聲請應屬有據，自應准許。
五、綜上，原裁定以被告確有施用第二級毒品犯行，且本案之前
    未曾因施用毒品經法院裁定並執行觀察、勒戒或強制戒治，
    或經檢察官為附命戒癮治療之緩起訴處分完畢，因而依檢察
    官之聲請，裁定令被告入勒戒處所觀察、勒戒，並無違誤。
    抗告意旨所執前詞指摘原裁定不當，為無理由，應予駁回。
據上論斷，應依刑事訴訟法第412條，裁定如主文。
中　　華　　民　　國　　110 　年　　8 　　月　　19　　日
                  刑事第二十一庭審判長法　官  黃惠敏
                                      法　官  章曉文
                                      法　官  黃玉婷
以上正本證明與原本無異。
不得再抗告。
                                      書記官  傅國軒
中　　華　　民　　國　　110 　年　　8 　　月　　24　　日